【裁判字號】    99,訴,258
【裁判日期】    991007
【裁判案由】    請求判決法定地上權之地租等
【裁判全文】
臺灣臺南地方法院民事判決               99年度訴字第258號
原      告  甲○○
被      告  乙○○
上列當事人間請求給付法定地上權之地租事件，經本院於民國99
年9月23日言詞辯論終結，判決如下：
    主  文
核定被告自民國九十七年三月十七日起至民國九十九年三月二十
三日止，就使用原告所有坐落台南市○○區○○段291、291之1
地號土地如附圖所示斜線部分之地租為每月新台幣壹仟伍佰拾
陸元。
被告應給付原告新臺幣萬柒仟貳佰壹拾壹元。
原告其餘之訴駁回。
訴訟費用新臺幣伍仟貳佰玖拾元，其中新臺幣伍佰貳拾玖元由被
告負擔，餘由原告負擔。
本判決原告勝訴部分得假執行。
原告其餘假執行之聲請駁回。
    事實及理由
壹、程序事項：
一、被告經合法通知，未於言詞辯論期日到場，核無民事訴訟法
    第386條各款所列情形，爰依原告之聲請，由其一造辯論而
    為判決。
二、按訴狀送達後，原告不得將原訴變更或追加他訴，但擴張或
    減縮應受判決事項之聲明者，不在此限，民事訴訟法第255
    條第1項第3款定有明文。查本件原告於起訴時原請求：1.核
    定臺南市○○區○○段293號建物（下稱系爭建物）對臺南
    市○○區○○段291、291-1地號土地法定地上權之地租為每
    月新臺幣（下同）19,926元；2.被告乙○○應自民國97 年3
    月12日起至被告喪失系爭建物所有權之日止，按月給付原告
    19,926元。嗣於本院審理中，原告將其聲明減縮為：1.請求
    核定臺南市○○區○○段293號建物對臺南市○○區○○段
    291 、291-1地號土地法定地上權自97年3月17日起至99年3
    月23 日止之地租為每月19,926元；2.被告乙○○應自97年3
    月17 日起至99年3月23日止，按月給付原告19,926元，核與
    民事訴訟法第255條第1項第3款規定，尚無不合，應予准許
    ，合先敘明。
貳、實體事項：
一、原告起訴主張：
（一）坐落臺南市○○區○○段291地號土地原為被告乙○○所
      有，被告前於85年2月8日以前開土地設定擔保權利總金額
      100 萬元、權利存續期間自85年2月8日起至85年5月8日止
      之抵押權予訴外人王春梅。被告將前開土地設定抵押時，
      291地號（93年9月因分割增加同段291-1地號）土地上有
      被告所有、未辦保存登記之二層樓房（於本院97年度執字
      第79540號強制執行事件查封登記時暫編為同段293建號；
      下稱系爭建物）。嗣因被告乙○○逾期未清償借款，上開
      291、291-1地號土地遭法院拍賣，原告97年3月間因拍賣
      取291、291-1地號土地所有權，並於97年3月17日辦理所
      有權移轉登記完畢。系爭建物嗣亦經鈞院拍賣，原告於99
      年3月23日以債權人身分當場聲明願以該次拍賣最低價額
      承受系爭建物，則依民法第876條規定，97年3月17日至
      99年3月23日，被告與原告間，應視為有地上權之設定，
      爰提起本訴請求核定地租及請求被告給付地租。
（二）系爭土地之公告現值為每平方公尺7,500元，應以系爭土
      地公告現值年息6％作為一年地租之金額為宜，故請求核
      定系爭法定地上權之地租為每月19,926元，被告應自97年
      3月17日至99年3月23日止，按月給付原告19,926元之租金
      。
（三）並聲明：1.請求核定臺南市○○區○○段293號建物對臺
      南市○○區○○段291、291-1地號土地法定地上權自97年
      3月17日起至99年3月23日止之地租為每月19,926元；2.被
      告乙○○應自97年3月17日起至99年3月23日止，按月給付
      原告19,926元。
二、被告乙○○經合法通知，未於言詞辯論期日到場，亦未提出
    其他書狀作何答辯或陳述。
三、本院得心證之理由：
（一）按設定抵押權時，土地及其土地上之建築物，同屬於一人
      所有，而僅以土地或僅以建築物為抵押者，於抵押物拍賣
      時，視為已有地上權之設定，其地租、期間及範圍由當事
      人協議定之。不能協議者，得聲請法院以判決定之。民法
      第876條第1項定有明文。經查本件原告主張坐落臺南市○
      ○區○○段291地號土地原為被告乙○○所有，被告前於
      85 年2月8日以前開土地設定擔保權利總金額100萬元、權
      利存續期間自85年2月8日起至85年5月8日止之抵押權予訴
      外人王春梅。被告將前開土地設定抵押時，291地號（93
      年9月因分割增加同段291-1地號）土地上有被告所有、未
      辦保存登記之二層樓房（於本院97年度執字第79540號強
      制執行事件查封登記時暫編為同段293建號）；原告97 年
      3月間因拍賣取得291、291-1地號土地所有權，並於97 年
      3月17日辦理所有權移轉登記完畢；另上開未辦保存登記
      之二層樓房經本院97年度執字第79540號強制執行事件於
      99年3月23日進行拍賣，因無人投標，原告以債權人身分
      當場聲明願以該次拍賣最低價額承受系爭建物等情，有原
      告提出之291、291-1地號土地登記謄本、土地抵押權設定
      契約書影本在卷可稽，並經本院依職權取調本院97年度執
      字第79540號清償借款案件執行卷宗核閱屬實，而被告經
      合法通知，於言詞辯論期日未到場，亦未提出任何書狀或
      證據資料爭執，本院依上開證據調查結果，自堪信原告之
      主張為真實。是原告主張系爭建物自97年3月17日起至99
      年2 月23日止，就其坐落之基地即291、291-1地號土地，
      視為有地上權之設定，依上開說明，自屬有據。
（二）茲兩造就上開法定地上權之地租無法達成協議，依前開條
      文所示，原告自得聲請法院核定之，並據以請求被告給付
      租金。茲就本件租金之核定及原告可得請求之金額，論述
      如下：
  1.按城市地方房屋之租金，以不超過土地及建物申報總價年息
    10%為限，租用基地建築房屋亦準用之，土地法第97條第1項
    、第105條定有明文。又基地租金之數額，除以基地申報地
    價為基礎外，尚須斟酌基地之位置，工商業繁榮之程度，承
    租人利用基地之經濟價值及所受利益等項，並與鄰地租金相
    比較，以為決定，並非必達申報總地價年息10 %最高額，最
    高法院68年度台上字第3071號判例意旨參照。再者，土地法
    第97條所謂土地及建築物之總價額，土地價額依法定地價，
    建築物價額依該管直轄市或縣（市）地政機關估定之價額；
    土地所有權人依本法所申報之地價，為法定地價，土地法施
    行法第25條、土地法第148條亦分別定有明文。
  2.查291、291-1地號土地位於臺南市○○區○○路四段231巷
    內，距長和路四段與231巷巷口約50、60公尺左右，為住宅
    區，距離市場、學校、醫院均屬尚近，週遭交通尚稱便利等
    情，有不動產估價報告書附於本院97年度執字第79540號清
    償借款案件執行卷宗可參，亦有本院99年6月9日勘驗筆錄在
    卷可憑，本院審酌以上各情，認原告請求被告給付相當於租
    金之利益，每年以申報地價年息百分之7為適當，原告主張
    以系爭土地之公告現值計算地租，與上開土地法之規定不符
    ，自難採信。
  3.復查，291、291-1地號土地自96年至99年之申報地價均為每
    平方公尺1,200元，有臺南市安南地政事務所99年3月3日南
    市稅安字第09922024830號函在卷可稽。系爭建物於97年3月
    17日起至99年3月23日止無權占用291、291-1地號土地共219
    .38 平方公尺，有臺南市安南地政事務所98年4月3日安南地
    所二字第0980002492號函暨系爭建物測量成果圖在本院97年
    度執字第79540號清償借款案件執行卷宗可憑，且為原告所
    不爭執，則系系爭建物對系爭臺南市○○區○○段291、291
    -1地號土地法定地上權之地租應以每月1,536元【計算式：
    （219.38平方公尺×1,200元×7%÷12個月＝1,536元，元以
    下四捨五入】為適當，爰核定該地租為每月1,536元。原告
    請求被告每月應給付原告法定地上權之租金於1,536元範圍
    內，依法有據，逾此範圍，即屬無據。
四、從而，原告依民法第876條之規定，請求:1.核定被告自97年
    3 月17日起至民國99年3月23日止，就使用原告所有坐落台
    南市○○區○○段291、291之1地號土地如如附圖所示斜線
    部分之租金為每月1, 536元；2.被告應自97年3月17日起至
    99年3月23日止，按月給付1,536元法定地上權之租金｛該期
    間之租金總額應為37,211元【計算式：（1,536×15÷31 ）
    ＋1, 536×23＋（1,536×23÷31）＝37,211元，元以下四
    捨五入】｝之範圍內，為有理由，應予准許，逾此範圍之請
    求，為無理由，應予駁回。
五、末按訴訟費用，由敗訴之當事人負擔；各當事人一部勝訴、
    一部敗訴者，其訴訟費用，由法院酌量情形，命兩造比例分
    擔或命一造負擔，或命兩造各自負擔其支出之訴訟費用；又
    法院為終局判決時，應依職權為訴訟費用之裁判，分據民事
    訴訟法第79條及第87條第1項定有明文。查本件原告起訴訴
    訟標的價額原為717,366元，應徵第一審裁判費為7,820元，
    嗣原告減縮其訴之聲明，依減縮聲明後之訴訟標的價額為
    482,723元，應徵之裁判費為5,290元（至於原告減縮聲明部
    分之訴訟費用應由原告自行負擔），原告之訴為一部有理由
    ，一部無理由，自應依兩造勝敗比例命由兩造分別負擔，爰
    判決如主文第4項所示。
六、原告雖陳明願供擔保，聲請宣告假執行，經核其勝訴部分為
    所命給付之金額未逾50萬元之判決，依民事訴訟法第389條
    第1項第5款規定，應依職權宣告假執行，爰判決如主文第5
    項所示。至於原告敗訴部分，其假執行之聲請已失所依附，
    應予駁回。
七、據上論結，原告之訴為一部有理由，一部無理由，依民事訴
    訟法第385條第1項前段、第79條、第389條第1項第5款判決
    如主文。
中    華    民    國    99    年    10    月    7     日
                  民事第二庭    法      官  翁金緞
以上正本證明與原本無異。
如對本判決上訴，須於判決送達20日內向本院提出上訴狀。如委
任律師提起上訴者，應一併繳納上訴審裁判費。
中    華    民    國    99    年    10    月    7     日
                                書記官  彭建山

司法院資訊處製作；財團法人民間司法改革基金會備份。
